臺灣高等法院臺南分院民事裁定　九十一年度家抗字第六三號　Ｊ
　　　抗　告　人　甲　○　○
　　　送達代收人　何　玉　偵
　　　相　對　人　乙　○　○
右抗告人因與相對人間請求離婚等指定管轄事件，對於中華民國九十一年七月十九日
臺灣雲林地方法院九十一年度婚字第二七○號裁定提起抗告，本院裁定如左：
      主　　文
原裁定廢棄。
      理    由
一、原審法院裁定以：(一)按「訴訟之全部或一部，法院認為無管轄權者，依原告聲請
    或依職權以裁定移送於其管轄法院。」民事訴訟法第二十八條第一項定有明文。
    次按「‧‧離婚之訴，專屬夫妻之住所地‧‧‧之法院管轄。但訴之原因事實發
    生於夫或妻之居所地者，得由各該居所地之法院管轄。」民事訴訟法第五百六十
    八條第一項定有明文。又「夫妻之住所，由雙方共同協議之；未為協議或協議不
    成時，得聲請法院定之。法院為前項裁定前，以夫妻共同戶籍地推定為其住所。
    」民法第一千零二條亦有明文。(二)查兩造於民國（下同）八十一年一月七日結婚
    ，婚姻關係存續中，有原告即抗告人所提出之戶籍謄本二份在卷可稽。本件訴訟
    繫屬時，相對人即被告（原裁定誤載原告）之戶籍設在雲林縣水林鄉萬興村五鄰
    萬興六九號，抗告人即原告（原裁定誤載被告）之戶籍則設在台中市○區○○里
    ○○鄰○○○路一一九號九樓之一三。又相對人陳稱：「‧‧我與抗告人結婚後
    六年，我就買高雄縣仁武鄉○○路二一八巷六號一至四樓，登記在抗告人名下，
    從八十八年搬進去住到現在，抗告人九十一年五月十二日無故就攜三名子女一同
    離家，五月十七日就將戶籍遷到台中市‧‧我現在仍住在高雄縣，但從上個月開
    始我偶爾會回雲林住。」等語，核與前述戶籍謄本記事欄之記載相符，且證人林
    柳星即相對人之母亦於原審到庭證述：「相對人沒有與我同住，兩造結婚後均住
    高雄迄今‧‧兩造也很少返回雲林探視我‧‧。」等語。足見兩造於結婚後係以
    久住之意思住在高雄縣，是兩造既未協議將住所設在雲林縣境內，二人又未共同
    設籍在雲林縣境內，且本件抗告人主張不堪同居之虐待及難以維持婚姻之重大事
    由亦係發生在高雄縣境內兩造住所地，原審法院自無管轄權，應由台灣高雄地方
    法院管轄。玆抗告人向無管轄權之原審法院起訴，顯係違誤，爰依職權將本件移
    送於該管轄法院等情。
二、抗告意旨略以：按「離婚之訴專屬夫妻之住所地法院管轄。」民事訴訟法第五百
    六十八條（抗告人誤載第二十八條）第一項前段定有明文，本件相對人設籍於雲
　　林縣水林鄉萬興村六九號，此為相對人所首認之事實，是雲林縣為相對人之住所
　　地，依法應專屬雲林地方法院管轄，何能認雲林地方法院無管轄權？原裁定顯有
　　誤會。又相對人陳稱其現住高雄縣仁武鄉云云，縱或屬實，高雄縣亦僅係其居所
　　地，依民事訴訟法第五百六十八條第一項但書（抗告人誤載第二十八條）之規定
　　，亦僅係「得」由各該居所地法院管轄，換言之，台灣高雄地方法院僅係得管轄
　　法院，惟並不剝奪雲林地方法院原有之管轄權。又本件係家庭暴力案件，抗告人
　　為一介弱勢婦女避居台中市，倘僅因相對人片面陳述，即不顧雙方設立戶籍地之
　　客觀事證，將全案移送台灣高雄地方法院，將造成抗告人自台中市遠赴高雄訴訟
　　，路途遙遠，人身安全尤無保障，雲林地方法院貿然裁定，實屬率斷，且顯與法
　　律規定相違，為此提起抗告云云。
三、按「離婚之訴專屬夫妻之住所地法院管轄。」民事訴訟法第五百六十八條第一項
    前段定有明文。又依民法第廿條第一項之規定，依一定事實，足認以久住之意思
    住於一定之地域者，即為設定其住所於該地。
四、經查：本件抗告人主張因受相對人不堪同居之虐待及難以維持婚姻之重大事由，
    而訴請離婚，相對人之戶籍地設於雲林縣水林鄉萬興村六九號之事實，有抗告人
　　所提出之戶籍謄本乙份在卷可稽，而相對人於原審審理中並未主張前開戶籍地非
　　其住所地，相對人於原審審理中並陳稱：前開雲林縣之地址是我的戶籍地，我從
　　上個月就搬回雲林住，因我實在受不了債主向我登門討債等語（見原審卷十五頁
　　）；另本件於九十一年九月十一日本院調查程序中，抗告人之代理人主張本件相
　　對人之住所係設在雲林縣水林鄉，高雄縣仁武鄉僅是相對人之居所，且抗告人曾
　　向台灣台中地方法院聲請保護令，其中相對人之住址亦記載為雲林縣水林鄉，亦
　　有台灣台中地方法院九十一年度家護字第四五六號通常保護令附於本院卷可稽，
　　足見相對人係以久住之意思住於一定之地域即係雲林縣水林鄉，該地不僅為其戶
　　籍地，亦為其住所地之事實，並非無據。原審疏未詳查，遽認高雄縣仁武鄉○○
　　路二一八巷六號一至四樓，係相對人之住所地，雲林縣水林鄉萬興村六九號僅係
　　其戶籍地，且本件抗告人主張不堪同居之虐待及難以維持婚姻之重大事由亦係發
　　生在高雄縣境內兩造住所地，原審法院自無管轄權，應由台灣高雄地方法院管轄
　　，玆抗告人向無管轄權之原審法院起訴，顯係違誤，爰依職權將本件移送於該管
　　轄法院等情，自有未合。抗告意旨執此指摘原裁定不當，求為廢棄，非無理由。
　　爰廢棄原裁定，由原審更為妥適之處理。
五、據上論結，本件抗告為有理由，依民事訴訟法第四百九十二條第二項後段，裁定
    如主文。
中　　　華　　　民　　　國　　九十一　　年　　十二　　月　　  三十一　　日
　　　　　　　　　　　　　　　　　　臺灣高等法院臺南分院民事第四庭
~B1審判長法官　胡　　景　　彬
~B2　　　法官　楊　　省　　三
~B3　　　法官　徐　　宏　　志
右為正本係照原本作成。
不得再抗告。
中　　　華　　　民　　　國　　九十二　　年　　 　一　　 月　　　二　　　日
~B法院書記官　謝　　素　　嬿
